【裁判字號】    94,簡上,59
【裁判日期】    950124
【裁判案由】    返還土地
【裁判全文】
臺灣雲林地方法院民事判決              94年度簡上字第59號
上  訴  人  甲○○
訴訟代理人  蘇順
被 上訴 人  乙○○
            丙○○
上列當事人間請求返還土地事件，上訴人對於中華民國94年8月
31日臺灣雲林地方法院斗六簡易庭94年度六簡字第163 號第一審
判決提起上訴，本院於民國95年1 月18日言詞辯論終結，判決如
下：
    主  文
上訴駁回。
第二審訴訟費用由上訴人負擔。
    事  實
甲、上訴人方面：
  一、聲明：求為判決：(一)原判決廢棄。(二)被上訴人應各自將坐
      落雲林縣林內鄉○○段第952 地號應有部分24分之1 ，共
      計24分之2移轉登記予上訴人。。
  二、陳述：
      除與原判決記載相同者，茲引用之外，補稱：坐落雲林縣
      林內鄉○○段第952 地號土地（下稱系爭土地）因分家協
      議而分歸上訴人，迄今數十年來均由上訴人耕作，且田賦
      均由上訴人委由林江田代為繳納，依最高法院59年台上字
      第102 號判決意旨，足認被上訴人始終均承認上訴人依分
      家協議所得主張之權利存在，依法應有中斷時效之效力，
      且其中斷事由至今尚未終止，則本件上訴人之請求權並未
      罹於時效而消滅。況被上訴人為系爭土地之繼承登記時，
      有義務通知被上訴人，以致上訴人不知系爭土地已登記予
      被上訴人而疏於向被上訴人請求，自非可行使之狀態。
  三、證據：除援用第一審所提證據外，補提：退伍證明、田賦
      代金繳納通知單、贈與契約、肥料發放通知單、系爭土地
      登記簿為證。
乙、被上訴人方面：
  一、聲明：如主文第1項所示。
  二、陳述：除與原判決記載相同者，茲引用之外，補稱：
    (一)上訴人所提出之上訴理由並未於第一審之準備程序及言詞
      辯論程序提出，屬新攻擊防禦方法，依民事訴訟法第447
      條規定，不得於上訴審提出。
    (二)承認須有契約明白的表示，且被上訴人僅知系爭土地為先
      父遺產，不知上訴人對系爭土地有何權利，不可能有承認
      其權利之事實。是上訴人主張被上訴人時效因承認而中斷
      ，並未消滅云云，實屬無理。且上訴人所提之完稅證明，
      一張係民國55年由被上訴人乙○○向林內鄉公所聲請發給
      系爭土地完稅證明。另一張係系爭土地於61年間之田賦代
      金繳納收據，其繳納義務人為林江田，均無法證明稅金為
      上訴人所繳。
三、證據：援用第一審所提證據。
    理  由
一、本件上訴人起訴主張：系爭土地應有部分12分之4 為上訴人
    之父即被上訴人之祖父蘇丙寅所有，嗣上訴人之父於53年分
    家時，上訴人及其他兄弟蘇品祥、蘇進邦及被上訴人之父蘇
    齊同意系爭土地應有部分12分之4 由原告分得，且系爭土地
    均長久為原告所使用，然被上訴人於其父蘇齊死亡後，拒不
    依約將名下之應有部分12分之2 登記予原告，爰提起本訴。
    被上訴人則以：從未知悉有何分家爭議，且被上訴人亦未承
    認上訴人有何系爭土地所有權登記之請求權存在，縱上訴人
    有何請求權，亦已罹於時效而消滅，上訴人於上訴審始提出
    被上訴人承認以致時效未起算，屬新攻擊防禦方法，應予駁
    回等語，資為抗辯。
二、本件兩造所爭執之處在於：(一)上訴人在本院上訴審始主張被
    上訴人曾承認上訴人之請求權，以致時效未完成一節，是否
    為新攻擊防禦方法？(二)訴外人即上訴人之父蘇丙寅與其子即
    上訴人、蘇齊、蘇品祥、蘇進邦於53年間是否有約定系爭土
    地應有部分12分之4 由上訴人分得？(三)如有，上訴人對被上
    訴人二人之移轉登記請求權是否罹於消滅時效？(四)被上訴人
    有無承認上訴人之系爭土地所有權移轉登記請求權？
三、按當事人不得提出新攻擊或防禦方法；簡易程序之上訴及抗
    告程序，準用第三編第一章之規定，民事訴訟法第44 7 條
    、第436 條之1 固定有明文。然查，上訴人在本院上訴審提
    出其請求權時效已因被上訴人之承認而中斷之主張，仍關乎
    上訴人請求權時效有無完成之爭點，應屬兩造在原審爭執之
    時效抗辯範圍內，非屬新攻擊或防禦方法，本院無從駁回，
    仍應予以斟酌，先予敘明。
四、再查：證人蘇品祥、蘇進邦於原審證稱：「我們總共六兄弟
    ，其中一個已死亡，另一個被招贅，故由我們四兄弟分家產
    。原本我父親購買系爭土地之應有部分12分之4 時即平均登
    記予我們四兄弟，分家時，我們兄弟和父親均同意甲○○分
    到系爭土地之所有持分」等語明確，且參以上訴人、證人二
    人及訴外人蘇齊4 兄弟，原各自擁有系爭土地應有部分12分
    之1 土地所有權，嗣證人蘇品祥、蘇進邦於65年5 月13日將
    其所有之應有部分12分之1 所有權各自移轉登記予上訴人等
    情，亦有系爭土地歷次移轉登記謄本附於原審卷可參，足見
    上訴人主張被上訴人之被繼承人蘇齊生前與被上訴人成立分
    家協議，同意將其名下系爭土地應有部分12分之1 之所有權
    移轉登記予上訴人等語，應屬有據。
五、按請求權，因15年間不行使而消滅。但法律所定期間較短者
    ，依其規定；消滅時效，自請求權可行使時起算，民法第12
    5 、128 條分別定有明文。據上所述，上訴人與被上訴人之
    被繼承人蘇齊間之分家協議既係於53年間成立生效，而其間
    並無阻卻上訴人向被上訴人之被繼承人或被上訴人請求辦理
    所有權移轉登記之事由，亦即上訴人之系爭土地所有權移轉
    請求權處於隨時可行使之狀態，則該請求權之時效應自53
    年分家協議時即行起算。再查，本件上訴人之土地所有權移
    轉登記請求權，既屬請求權之一種，其消滅時效期間應為15
    年，然上訴人自53年間起，從未向蘇齊或被上訴人行使請求
    權，遲至94年5 月6 日始向本院提起本件訴訟，揆諸前開規
    定，上訴人對被上訴人之系爭土地移轉登記請求權已然因時
    效完成而消滅，是被上訴人以本件上訴人之請求權時效已完
    成為抗辯，尚屬有理。
六、上訴人又主張：被上訴人任由上訴人長期使用系爭土地而不
    聞問，且系爭土地之田賦均由上訴人所繳，足見被上訴人已
    承認上訴人之請求權，消滅時效顯然中斷而從未起算等語，
    並提出田賦繳納收據為證，被上訴人對系爭土地長久以來均
    由上訴人所管理使用一事不爭執，然否認有何代繳田賦及承
    認之事實。按消滅時效，固因承認而中斷，然此所謂承認，
    係指義務人向請求權人表示是認其請求權存在之觀念通知而
    言。又承認雖不以明示為限，但總須依義務人之舉動，或其
    他情事足以間接推知其有承認之意思者，始足當之。經查，
    上訴人提出之田賦收據所載之繳納人均非上訴人之名義，尚
    難以上訴人所持有而認定系爭土地之田賦為上訴人所繳納。
    縱認系爭土地確由上訴人實際管理及繳交田賦，然被上訴人
    消極不使用收益系爭土地之事實與被上訴人有明示或默示承
    認上訴人之移轉登記請求權之行為，顯屬二事，況被上訴人
    亦非當初與上訴人成立分家協議之當事人，上訴人既未能舉
    證證明被上訴人早已知悉上訴人對系爭土地有移轉登記請求
    權，尚難以被上訴人對上訴人使用系爭土地未加制止一事而
    直接認定被上訴人曾有明示或任何舉動承認上訴人對系爭土
    地有移轉登記請求權存在。
七、綜上所述，本件上訴人主張兩造間有分家協議存在，且被上
    訴人曾承認上訴人對系爭土地之移轉登記所有權存在等情，
    為不足採，被上訴人抗辯上訴人之請求權因時效完成而消滅
    ，應屬有據。從而，上訴人主張被上訴人應各自移轉系爭土
    地應有部分24分之1 所有權登記予上訴人云云，則屬無據，
    不應准許。原審為上訴人敗訴之判決，並無不合，上訴意旨
    指摘原判決不當，求予廢棄改判，為無理由，應予駁回。
八、據上論結，本件上訴為無理由，依民事訴訟法第436 條之1
    第3 項，第449 條第1 項，第78條，判決如主文。
中    華    民    國    95    年    1     月    24    日
                  民事第二庭    審判長法官  陳宏卿
                                法      官  陳秋如
                                法      官  趙思芸
以上正本係照原本作成。
不得上訴。
中    華    民    國    95    年    1     月    24    日
                                書記官  朱克文


司法院資訊處製作；財團法人民間司法改革基金會備份。
